【裁判字號】    98,交易,167
【裁判日期】    990601
【裁判案由】    過失致死
【裁判全文】
臺灣苗栗地方法院刑事判決             98年度交易字第167號
公  訴  人  臺灣苗栗地方法院檢察署檢察官
被      告  甲○○
上列被告因過失致死案件，經檢察官提起公訴（98年度偵字第
3586號、第4717號），本院判決如下：
    主  文
甲○○犯過失致人於死罪，處有期徒刑貳月，如易科罰金，以新
臺幣壹仟元折算壹日。
    事  實
一、甲○○於民國98年6 月7 日13時43分許，駕駛車牌號碼LY-1
    441 號自用小貨車，沿苗栗縣頭份鎮○○路由北往南方向，
    行駛於該路段內線快車道上，行經中華路與中華路1231巷交
    岔路口時，本應注意車前狀況，並隨時採取必要之安全措施
    ，以避免危險發生，而當時天候晴、日間自然光線、柏油路
    面乾燥、無缺陷、無障礙物、視距良好，並無不能注意之情
    事，竟疏未注意車前狀況，而貿然直行，適有李俊廣騎乘自
    行車，沿中華路1231巷由西往東方向直行，途經上開路口，
    亦疏未遵守燈光號誌及未注意車前狀況，貿然闖紅燈騎入上
    開路口，甲○○遂閃避不及，其駕駛之上開自小貨車左前車
    頭乃撞擊李俊廣左側身體及其騎乘之自行車左側車身，致李
    俊廣人車倒地，而受有頭部外傷併嚴重腦挫傷、左側硬膜下
    出血、蜘蛛網膜下出血、合併腦幹功能喪失等傷害，經送醫
    急救，仍於98年6 月9 日17時59分許，因嚴重腦挫傷、腦水
    腫合併中樞神經衰竭死亡。甲○○於肇事後，立即託路人代
    為報案，並於有偵查權限之機關發覺其犯罪前，向據報前來
    處理之警員承認其為肇事人，而自首接受裁判。
二、案經李俊廣之母乙○○訴由苗栗縣警察局頭份分局報告及臺
    灣苗栗地方法院檢察署檢察官據報相驗後自動簽分偵查起訴
    。
    理  由
一、按現行刑事訴訟法為保障被告之反對詰問權，排除具有虛偽
    危險性之傳聞證據，以求實體真實之發見，於該法第159 條
    第1 項明定被告以外之人於審判外之言詞或書面陳述，除法
    律有規定者外，不得作為證據。而刑事訴訟法第159 條之1
    至159 條之4 有傳聞法則之例外規定，且被告以外之人於審
    判外之陳述，雖不符前4 條之規定，而經當事人於審判程序
    同意作為證據，法院審酌該言詞陳述或書面陳述作成時之情
    況，認為適當者，亦得為證據；當事人、代理人或辯護人於
    法院調查證據時，知有第159 條第1 項不得為證據之情形，
    而未於言詞辯論終結前聲明異議者，視為有前項之同意，刑
    事訴訟法第159 條之5 定有明文。本案以下所引用之被告以
    外之人於審判外之陳述（含書面陳述），業經本院於準備程
    序及審理時予以提示並告以要旨，且各經檢察官、被告表示
    意見，迄於言詞辯論終結前，均未主張有刑事訴訟法第159
    條第1 項不得為證據之情形，是應視為同意作為證據，且經
    本院審酌後，無取得證據違法、欠缺供述之任意性或證據證
    明力顯然偏低等不適當之情形，認均有證據能力，合先敘明
    。
二、訊據被告甲○○固坦承有於上開時、地，駕駛前開自小貨車
    與被害人李俊廣騎乘之自行車發生車禍，並致李俊廣受傷、
    死亡之事實，惟矢口否認有何過失致人於死之犯行，辯稱：
    伊當時之行車方向號誌為綠燈，且伊行車時速約每小時30至
    40公里，車速不快，肇事原因是被害人突然闖紅燈騎出來，
    伊不及反應，伊本身並無過失云云。經查：
  (一)被告於98年6 月7 日13時43分許，駕駛前開自用小貨車，沿
    苗栗縣頭份鎮○○路由北往南方向，行駛於該路段內線快車
    道上，本欲前往其任職之造橋收費站上班，途經中華路與中
    華路1231巷交岔路口時，適因被害人李俊廣騎乘自行車沿中
    華路1231巷由西往東方向直行，闖越紅燈行經上開路口，乃
    遭被告駕駛之上開自小貨車左前車頭撞擊其左側身體及自行
    車左側車身，致李俊廣人車倒地，而受有頭部外傷併嚴重腦
    挫傷、左側硬膜下出血、蜘蛛網膜下出血、合併腦幹功能喪
    失等傷害，經送醫急救，仍於98年6 月9 日17時59分許，因
    嚴重腦挫傷、腦水腫合併中樞神經衰竭死亡等情，除經被告
    供述明確並表示不予爭執外，復有道路交通事故現場圖、道
    路交通事故調查報告表（一）、（二）各1 紙、現場照片12
    張、國防醫學院三軍總醫院附設民眾診療服務處診斷證明書
    、財團法人為恭紀念醫院乙種診斷證明書、臺灣苗栗地方法
    院檢察署相驗筆錄、相驗屍體證明書、檢驗報告書、相驗照
    片各1 份、及苗栗縣警察局頭份分局現場勘查報告暨案發現
    場監視器錄影翻拍照片、採證照片等在卷可稽。又經本院當
    庭勘驗案發現場之監視器錄影光碟，勘驗結果為：「(1)錄影
    時間13時43分21秒前，中華路南下車道有車輛停等。(2)13時
    43分21秒時，中華路南下車道之車輛開始起動。(3)被害人之
    自行車於13時43分48秒時出現在畫面上，13時43分49秒至路
    口沒停、繼續往前直行。(4)被告之自小貨車於13時43分52秒
    時，在中華路南下車道出現。(5)13時43分53秒時，二車交會
    發生撞擊，自小貨車的左前車頭撞擊自行車的左側，13時43
    分54秒時，被害人摔倒在地，自小貨車於13時43分57秒完全
    停止。(6)撞擊後中華路雙向之車輛繼續行駛，至13時44分18
    秒時，中華路南下車道之車輛才停止。」，此有勘驗筆錄附
    卷可佐（見本院卷第64頁），依前開中華路之車輛啟動、行
    進、停止之狀況觀察，足認於13時43分21秒至13時44分18秒
    間，中華路南下車道之號誌應為綠燈，與其交岔之該路1231
    巷之號誌則為紅燈無訛，臺灣省竹苗區車輛行車事故鑑定委
    員會亦同此認定，有該會鑑定意見書1 份在卷可憑（見本院
    卷第31頁）。是被告駕駛之自小貨車撞擊被害人之時，被害
    人確有違規闖越紅燈，進入被告行駛之路線，且被害人因本
    件車禍導致死亡結果之事實，已堪認定。
  (二)按汽車駕駛人雖可信賴其他參與交通之對方亦能遵守交通規
    則，同時為必要之注意，謹慎採取適當之行動，而對於不可
    知之對方違規行為並無預防之義務，然因對於違規行為導致
    之危險，若屬已可預見，且依法律、契約、習慣、法理及日
    常生活經驗等，在不超越社會相當性之範圍應有注意之義務
    者，自仍有以一定之行為避免結果發生之義務。因此關於他
    人違規事實已極明顯，同時有充足之時間可採取適當之措施
    以避免發生交通事故之結果時，即不得以信賴他方定能遵守
    交通規則為由，以免除自己之責（最高法院74年台上字第42
    19號判例、88年台上字第7404號判決意旨參照）。次按汽車
    行駛時，駕駛人應注意車前狀況，並隨時採取必要之安全措
    施，道路交通安全規則第94條第3 項定有明文。前開條文所
    稱之「注意車前狀況」，是指駕駛人就其注意力所及之狀況
    下，對於車前已存在或可能存在的事物應予注意，以便採取
    適當之反應措施而言。又我國交通相關法規訂立各種優先通
    行之標準（例如直行車優先於轉彎車、右轉車優先於左轉車
    及行人穿越道上行人優先於車輛、機車不得駛入禁行車道等
    ），立法目的乃係針對日常生活中不同種類與行駛方向之車
    輛及行人普遍使用道路之情形為規範，期能共同依循上開優
    先通行標準，俾以達到安全且順暢行車之目的。然交通安全
    規則中除有關路權之各項具體規範外，尚有明定駕駛人必須
    遵守注意車前狀況或兩車併行距離等相關概括規定，且所謂
    車前狀況亦非僅以駕駛人所行之車道為限，尚須擴及視線所
    及之可能範圍，包括正前方與左、右前方之人車動態均屬之
    ，藉此賦予駕駛人在享有路權之同時，仍有確實注意周遭突
    發情事與他人行車狀況之義務，使各類用路人均能妥適採取
    避免或降低交通往來風險之舉措。如謂享有路權即可率行主
    張卸免一切肇事責任，自與上述交通安全規則之法律本意有
    悖。
  (三)本案經送行車事故鑑定及覆議後，鑑定意見雖認本件車禍事
    故中，路權係歸屬於被告，被害人騎乘腳踏車行經管制號誌
    交岔路口，未依號誌指示行駛，為肇事原因；被告駕駛自小
    貨車措手不及，無肇事因素等語（見本院卷第30-32 、69頁
    所附之臺灣省竹苗區車輛行車事故鑑定委員會鑑定意見書、
    臺灣省車輛行車事故覆議鑑定委員會函）。然查，被告駕車
    行經上開肇事路口時，道路上視線良好，沒有障礙物等情，
    為被告所自陳（見相驗卷第9-10頁），且當時係天候晴、日
    間自然光線、柏油路面乾燥、無缺陷之情況，亦有道路交通
    事故調查報告表（一）1 紙在卷可證（見同卷第13頁），是
    被告客觀上應能注意路口右方之來車；且據本案道路交通事
    故現場圖所示，被告係行駛於中華路之內線快車道，該車道
    與中華路1231巷之巷口尚有約7 公尺之距離，顯見被害人係
    騎乘自行車跨越被告視線可及之道路約7 公尺遠後，方與被
    告發生撞擊，並非突然自巷內竄出而令被告難以發覺；再觀
    以被害人騎乘自行車，係於當日13時43分49秒騎出巷口，而
    被告駕駛之自小貨車係於當日13時43分53秒撞擊被告（詳如
    前述之本院勘驗筆錄內容），前後相差之時間已達4 秒之多
    ，更大於前開鑑定意見書中所載美國北佛羅里達州立大學警
    察科技管理學院於事故重建分析所採用之1.6 秒反應時間（
    見本院卷第31-32 頁）達2 倍以上，是被告如有確實注意車
    前狀況，當有充足之時間可採取適當之措施以避免發生交通
    事故，至為明確。
  (四)此外，被告於本院審理時亦供稱：伊上班時常會經過前開肇
    事地點，在案發前已有13年之開車經驗，依其經驗，也有看
    過人、車遇紅燈不停而直接闖越之違規行為等語（見本院卷
    第85頁）。是被告駕車行經上開交岔路口時，雖可信賴中華
    路1231巷之用路人亦能注意車前人車動態，並遵守燈光號誌
    ，不會突然闖越紅燈駛入上開路口，然依一般人及被告之日
    常生活經驗，對於前開巷道中，偶爾會有人、車違規闖越紅
    燈之行為，並非完全不能預見，故縱使案發當時被告行向為
    綠燈可通行之狀況，其駕車行近上開路口時，難謂即無道路
    交通安全規則第94條第3 項所定注意車前狀況之義務。而被
    告於上開時、地駕車時，對於察覺被害人騎乘自行車進入上
    開路口之事實，並無不能注意或不及反應之情況，已如前述
    ，則其疏未注意右前方被害人之行車動態，未採取避免車禍
    發生之適當安全措施，自同屬本件車禍之肇事原因甚明。故
    被告駕車行經上開路口時，因未注意車前狀況，而與被害人
    騎乘之自行車發生車禍，其對於車禍之發生確有過失，又被
    害人因本件車禍受有頭部傷害，經送醫後仍不治死亡，已如
    前述，被告之過失行為與被害人死亡間，自具有相當因果關
    係。
  (五)綜上所述，本件事證明確，被告辯稱其無過失責任，並不足
    採，其犯行堪予認定；至被害人闖紅燈及未注意車前狀況等
    行為，雖為本件車禍發生之主要原因，但仍不影響被告本身
    應負之過失責任，附此敘明。
三、論罪科刑：
  (一)核被告所為，係犯刑法第276 條第1 項過失致人於死罪。又
    被告於肇事後，立即託路人代為報案，並於有偵查權限之機
    關發覺其犯罪前，向據報前來處理之警員承認其為肇事人而
    接受裁判等情，有苗栗縣警察局道路交通事故肇事人自首情
    形紀錄表1 紙附卷可參（見本院卷第27頁），核與自首之規
    定相符，爰依刑法第62條前段之規定，減輕其刑。
  (二)按汽車駕駛人，在快車道依規定駕車行駛，因行人或慢車不
    依規定，擅自進入快車道，而致人受傷或死亡，依法應負刑
    事責任者，減輕其刑，道路交通管理處罰條例第86條第2 項
    定有明文規定。而前述在快車道「依規定」駕車行駛，應係
    指汽車駕駛人業已遵守道路交通安全規則或其他規定所為之
    具體注意規範，如保持行車間距、車行速度及遵向行駛等情
    形，並不及於道路交通安全規則第94條第3 項所定應注意車
    前狀況之概括規定。如謂汽車駕駛人除遵守各項具體交通安
    全規定外，對於概括規定亦須充分注意，始得依該條項之規
    定減輕其刑，則汽車駕駛人既已遵守各項規定，本身即不具
    任何過失，自無依法應負刑事責任可言，更無再予減輕其刑
    之必要，則是項規定形同具文，當非立法者之原意。是如某
    甲除未注意車前狀況，隨時採取必要之安全措施外，別無其
    他具體交通違規事由，而某乙未依規定擅自進入快車道，某
    甲應得依道路交通管理處罰條例第86條第2 項規定減輕其刑
    （最高法院91年度台上字第1128號、85年度台上字第3605號
    判決、96年11月28日臺灣高等法院暨所屬法院96年法律座談
    會研討結果參照）。公訴人雖於論告書中指稱：被告於發生
    撞擊之後，尚行駛達17.3公尺始可完全停下，顯見其駕駛自
    用小貨車係以高速通過該交岔路口等語。惟查：被告行駛之
    路段速限為每小時50公里，有前開道路交通事故調查報告表
    （一）1 紙可佐，而當時車禍發生之情形，據被告於偵查中
    供稱：伊看到被害人後就緊急踩煞車就撞上了，伊突然看到
    一部腳踏車衝過來，伊踩煞車就撞上了，伊時速是30到40公
    里等語（見相驗卷第34-35 頁），是依被告所述，其因未注
    意車前狀況，乃在被害人騎乘自行車與被告駕駛之自小貨車
    交會之瞬間，被告始發現被害人在前，並於緊急煞車之同時
    撞擊被害人，則依被告自陳之駕駛速度，乘以前開鑑定意見
    書中所載美國北佛羅里達州立大學警察科技管理學院於事故
    重建分析所採用之1.6 秒反應時間（含觸發、感知、判斷、
    鬆開油門、踩煞車、開始有效煞車），其反應距離即需13.3
    至17.7公尺（此尚不含所需之煞車距離為5 至9 公尺），故
    被告於車禍撞擊發生後，縱尚行駛17.3公尺始完全停下，亦
    符合事理，而不足推斷被告有超越道路速限行駛之違規行為
    。據此，被告除違反道路交通安全規則第94條第3 項所定應
    注意車前狀況之概括規定外，應已遵守其他道路交通安全規
    則所為之具體注意規範，爰依道路交通管理處罰條例第86條
    第2 項之規定，減輕其刑，並依法遞減之。
  (三)爰審酌被告駕駛自小貨車雖疏未注意車前狀況，不慎撞擊被
    害人騎乘之自行車，致被害人傷重不治死亡，對被害人家屬
    造成巨大之精神痛苦，且犯後仍堅稱其應無過失責任，缺乏
    為自己行為負責之態度，固有不該；惟念及被告並無前科，
    素行良好，且肇事之主要因素係被害人違規闖越紅燈，被告
    對於車禍發生之過失責任較被害人為輕，及其尚未與被害人
    家屬達成和解等一切情狀，量處如主文所示之刑，並諭知易
    科罰金之折算標準。
據上論斷，應依刑事訴訟法第299 條第1 項前段，刑法第276 條
第1 項、第62條前段、第41條第1 項前段，道路交通管理處罰條
例第86條第2 項，刑法施行法第1 條之1 第1 項、第2 項前段，
判決如主文。
本案經檢察官黃俊鳴到庭執行職務。
中    華    民    國    99    年    6     月    1     日
                  刑事第三庭  審判長法  官  柳章峰
                                    法  官  林佩儒
                                    法  官  顏苾涵
以上正本證明與原本無異。
如不服本判決應於收受判決後10日內向本院提出上訴書狀，並應
應敘述具體理由。其未敘述上訴理由者，應於上訴期間屆滿後20
日內向本院補提理由書(均須按他造當事人之人數附繕本)「切勿
逕送上級法院」。
中    華    民    國    99    年    6     月    1     日
如不服本判決應於送達後10日內向本院提出上訴狀
                                    書記官  涂村宇
附錄本案論罪科刑法條
中華民國刑法第276條
（過失致死罪）
因過失致人於死者，處 2 年以下有期徒刑、拘役或 2 千元以下
罰金。
從事業務之人，因業務上之過失犯前項之罪者，處 5 年以下有
期徒刑或拘役，得併科 3 千元以下罰金。

司法院資訊處製作；財團法人民間司法改革基金會備份。
